臺灣臺南地方法院刑事裁定　　　　　 94年度聲更(一)字第5號
聲　請　人　甲○○
上列聲明人因聲請支付賠償金事件，經本院及司法院冤獄賠償覆
議委員會決定准予賠償（八十九年度賠字第六九號、九十年度臺
覆字第一三九號），向本院聲請支付賠償金，經本院於九十四年
五月二十六日以九十四年度聲字第五九六號裁定，聲請人不服提
起抗告，經臺灣高等法院臺南分院撤銷原裁定，發回本院更為審
理，本院裁定如下：
    主  文
聲請駁回。
    理  由
一、本件聲請意旨略以：聲請人於戒嚴時期經治安關逮捕，以罪
    嫌不足逕行釋放，前受羈押九十五日，經本院八十九年度賠
    字第六十九號決定（聲請書誤載為裁定）准予賠償新臺幣（
    下同）三十八萬元，嗣經司法院冤獄賠償覆議委員會以九十
    年度臺覆字第一三九號持原決定確定。而賠償支付之聲請以
    賠償決定送達一年內為請求權消滅之規定，惟所謂賠償決定
    送達，應以合法送達始生送達之效力。本件司法院冤獄賠償
    委員會決定書雖於九十年六月一日送達，惟經查送達地址為
    臺南市市○○路一一二號，該送達係由聲請人友人謝寶華私
    自以印章代收，惟其時聲請人已遷址臺北市○○路三一五號
    之二，有戶籍謄本可稽，而收受該送達證書之謝寶華與聲請
    人間並無同居或受僱關係，其代收不生送達之效力。聲請人
    於九十三年十一月向本院聲請補發決定書，故自生送達效力
    起迄今未逾一年，聲請人自得聲請支付上開冤獄賠償金等語
    。
二、按賠償決定送達後，一年內不為賠償支付之聲請者，其支付
    請求權消滅，冤獄賠償法第十七條第二項定有明文。復按受
    理賠償案件之送達準用刑事訴訟法之規定；而被告、自訴人
    、告訴人、附帶民事訴訟當事人、代理人、辯護人、輔佐人
    或被害人為接受文書之送達，應將其住所、居所或事務所向
    法院或檢察官陳陳明；又送達於應受送達人之住、居所、事
    務所或營業所行之，冤獄賠償法第十三條第四項、刑事訴訟
    法第五十五條第一項、第六十二條準用民事訴訟法第一百三
    十六條第一項前段分別定有明文。
三、經查，本件司法院冤獄賠償委員會九十年度臺覆字第一三九
    號決定書，係於九十年六月一日送達「臺南市○○路一一二
    號」之處所，而上開決定書經由郵務人員送達後，即將在送
    達證書上之「已將文書付與應送達人之本人」欄內蓋有送達
    人本人「甲○○」印文之送達證書，回覆予司法院冤獄賠償
    委員會，該會之書記官並將該送達證書附於前開司法院冤獄
    賠償覆議委員會上之卷內等情，有上開司法院冤獄賠償委員
    會九十年度臺覆字第一三九號卷內之決定書送達證書可考。
    稽之上情，由司法院冤獄賠償委員會九十年度臺覆字第一三
    九號卷所附之送達證書形式上所登載之內容觀之，上開司法
    院冤獄賠償委員會九十年度臺覆字第一三九號決定書，確已
    於九十年六月一日送達於上開「臺南市○○路一一二號」處
    所，並經聲請人甲○○本人收受蓋印後附於上開卷宗存參。
    本件聲請人甲○○則另辯稱：其於九十年三月間即已離開上
    揭「臺南市○○路一一二號」處所至臺北選舉，並於九十年
    五月三十日將戶籍遷往臺北市○○區○○路三一五之二號處
    所，故於九十年六月一日司法院冤獄賠償委員會九十年度臺
    覆字第一三九號決定書寄至前開「臺南市○○路一一二號」
    處所時，係由與其無同居及受僱關係之證人謝寶華代收，故
    其係於九十三年十一月始收受上開決定書，自當未罹於一年
    之賠償支付之聲請時效等語，惟查：
（一）上開司法院冤獄賠償委員會九十年度臺覆字第一三九號決
      定書，其於九十年六月一日所送達之「臺南市○○路一一
      二號」處所，除係聲請人甲○○於八十九年十一月十六日
      經本院向司法院冤獄賠償覆議委員會所為聲請覆議狀上所
      陳報之「住居所或營業所」欄內之地址，而該處亦同時為
      聲請人甲○○之服務處等情，業據聲請人甲○○及證人謝
      寶華陳述在卷，並有聲請人所提之聲請覆議狀一份在卷可
      稽。稽之民事訴訟法第一百三十六條之立法理由謂「事務
      所者，乃應受送達人辦理業務之所，不問其一時的或繼續
      的也」等情。而參諸一般人設立所謂「民眾服務處」之功
      能，即有將之作為未任職民意代表時累積選民支持之服務
      場所，或將之作為當選民意代表後之民意機關辦公場所之
      延伸，以接受民眾陳情或請託等選民服務事項之場所，而
      為該設立民眾服務處辦理事務之處所；再參以前揭聲請人
      甲○○亦於聲請覆議狀陳報該處為「住居所或營業所」一
      節，堪認前開「臺南市○○路一一二號」之處所，當可認
      定為聲請人甲○○辦理業務之事務所。
（二）本件聲請人甲○○雖辯稱其於九十年三月間即已離開上揭
      「臺南市○○路一一二號」處所至臺北選舉，並於九十年
      五月三十日將戶籍遷往臺北市○○區○○路三一五之二號
      處所，並檢附戶籍謄本一份為證。因而聲請人甲○○主張
      於九十年六月一日司法院冤獄賠償委員會九十年度臺覆字
      第一三九號決定書送達至前開「臺南市○○路一一二號」
      處所時，係由與其無同居及受僱關係之證人謝寶華代收，
      因而前開司法院冤獄賠償委員會九十年度臺覆字第一三九
      號決定書於九十年六月一日所為之送達並不合法云云，然
      查：
    1.由前開送達證書上「已將文書付與應送達人之本人」欄內
      蓋有聲請人「甲○○」本人之印章一節，可知由上開送達
      證書記載意旨形式上觀之，本件司法院冤獄賠償委員會九
      十年度臺覆字第一三九號決定書係由聲請人甲○○本人所
      收受。而聲請人甲○○主張該決定書係由證人謝寶華持其
      印章所蓋，並舉證人謝寶華作為其證明方法，惟本案聲請
      人甲○○所主張決定書係由證人謝寶華蓋印聲請人甲○○
      印章後收受前開決定書之事實，在場者僅有送達之郵務人
      員及證人謝寶華，參諸上開送達證明既另有「未會晤本人
      已將文書付與有辨別事理能力之下列『同居人』或『受僱
      人』」欄，是送達之郵差如明知上開決定書並非受送達人
      即聲請人甲○○本人所自行收受，而係由證人謝寶華代聲
      請人甲○○為收受，其當會要求證人謝寶華以代為收受之
      意旨記載於送達證書上。然觀之上開送達證書所記載之意
      旨係由聲請人本人收受，應可認定本案送達決定書之郵務
      人員，其應認定上開決定書係由聲請人甲○○本人自為收
      受無訛，故本案聲請人甲○○舉出證人謝寶華以資作為本
      件決定書並非聲請人甲○○本人收受之證據方法，參酌送
      達決定書時應僅有送達決定書之郵務人員及收受人在場之
      情形，是對聲請人舉出證人謝寶華之證言作為證據方法，
      本院即應參酌證人謝寶華證述之情節是否合於經驗法則及
      論理法則，以作為認定本件聲請人甲○○所主張之內容是
      否為真實之依據，先予敘明。稽之一般郵務人員送達掛號
      郵件，對於收受之人並無嚴格審核其身分證明文件之習慣
      ，多僅將郵件送達於所記載之處所後，再由該處所之人員
      依其身分在送達證書上各欄位蓋章、簽名或按捺指印等情
      ，為一般人收受信件時已知之事項，是本案證人謝寶華證
      述係其收受本案決定書後，再拿聲請人甲○○之印章在送
      達證書上本人欄內蓋印一節，尚與常情不悖，當信為真。
    2.再查，本案聲請人甲○○雖辯稱其於九十年三月間即已離
      開上揭「臺南市○○路一一二號」處所至臺北選舉，並於
      九十年五月三十日將戶籍遷往臺北市○○區○○路三一五
      之二號處所，故於九十年六月一日系爭決定書送達時，伊
      並不在上址云云。然查，證人謝寶華於本院調查時陳稱：
      於九十年六月一日時，伊認為聲請人甲○○設於「臺南市
      ○○路一一二號」處所之服務處還沒有結束，因為裡面東
      西都還沒有搬走，並且會有服務處主任與工作人員及找聲
      請人甲○○朋友會去等語。聲請人甲○○亦自承，其雖然
      不當民意代表，但是還是有朋友到服務處找伊，總是需要
      一段時間冷卻下來等語。再參諸上開「臺南市○○路一一
      二號」處所，除於八十七至八十九年間分租給證人謝寶華
      作為玉飾販售之用外，一直供作聲請人甲○○之服務處使
      用，直至九十年八月間始改為另一臺南市立法委員參選人
      查名邦之競選處所等情，業據證人謝寶華供述在卷。基上
      ，堪認上開「臺南市○○路一一二號」處所，雖因聲請人
      甲○○未在臺南地區擔任民意代表，惟聲請人甲○○既自
      承「需要一段時間冷卻下來」，亦即其主觀仍有將該處作
      為服務民眾處所之意思，然僅係逐步縮減服務事務，是上
      開地點於聲請人於九十年三月間前往臺北競選後，仍為聲
      請人甲○○之事務所，應屬無訛。另雖聲請人於九十年五
      月三十日將戶籍遷往臺北市○○區○○路三一五之二號處
      所，然上開「臺南市○○路一一二號」地點既係聲請人之
      事務所而非住所，則聲請人何時將戶籍遷離該址，即與認
      定上開處所是否仍為聲請人之事務所一節無涉。再參以證
      人謝寶華復陳稱前往該處之服務處之主任、工作人員及民
      眾仍會在該處聊天，以及原服務處之擺設亦置放於原址等
      情以觀，則如聲請人甲○○確實於九十年六月一日決定書
      送達時已完全結束其位於「臺南市○○路一一二號」處所
      之服務處，則聲請人僅要於服務處之門首等處貼上公告，
      以告知前來尋找服務之民眾其已經結束該處之服務處，並
      同時解散該處服務人員即可，何必任由服務處之工作人員
      及民眾繼續前往該處。是由服務處人員仍前往上開服務處
      ，以及該處仍有民眾前往聊天等情觀之，益徵聲請人甲○
      ○位於「臺南市○○路一一二號」之服務處於本件決定書
      送達日即九十年六月一日時，雖聲請人甲○○已減少其服
      務事務，然該處應仍為聲請人甲○○服務處，而為聲請人
      甲○○之事務所一節，要屬無訛。
    3.又本件聲請人甲○○雖辯稱證人謝寶華並非其受僱人，故
      證人謝寶華於「臺南市○○路一一二號」處所代收其之決
      定書並非合法云云。然查，聲請人甲○○於本院調查時即
      已自承：證人謝寶華為其義工，其之義工均會酌量給予車
      馬費，在九十年六月一日決定書送達時，僅有謝寶華在「
      臺南市○○路一一二號」處所留守，謝寶華不收信件誰收
      等語（見本院九十四年八月十七日調查筆錄）。再參酌證
      人謝寶華雖於本院調查時一再陳稱並未受聲請人甲○○授
      權代為收受信件等語，然其卻自承其分租「臺南市○○路
      一一二號」處所至八十九年底後，仍繼續前往設於該處之
      服務處幫忙，且其仍持有上揭服務處之鑰匙，並受聲請人
      甲○○之太太之託告知前來尋找聲請人甲○○之民眾，聲
      請人甲○○至臺北參加選舉等情，是互核上開聲請人甲○
      ○自承證人謝寶華為其留守在「臺南市○○路一一二號」
      服務處之義工，而義工均會酌情給予車馬費，以及證人謝
      寶華陳述並未分租「臺南市○○路一一二號」之處所營業
      ，然其仍至「臺南市○○路一一二號」處所，受託代聲請
      人甲○○招待前來尋找聲請人甲○○之民眾等情觀之，應
      認渠等間確已成立一方於為他方服勞務，而他方給付報酬
      之僱傭契約，是證人謝寶華為聲請人甲○○之受僱人一節
      ，應堪認定。再者，證人謝寶華於本院調查時，經本院法
      官觀察其精神狀況均佳，且均能瞭解本院法官訊問之問題
      ，於回答應對間亦未顯露遲疑矛盾之情，且其回答之內容
      亦未背離本院法官訊問之問題意旨，當為聲請人甲○○之
      具有辨別事理能力之受僱人。
    4.另查，本件決定書之送達證書上所蓋之「甲○○」印文，
      係由聲請人甲○○所有印章蓋印一節，為聲請人甲○○所
      不爭執，且證人謝寶華亦陳稱該印章為其至服務處之盒子
      內所取得等語。由上開「甲○○」之印文屬於個人私章而
      非類似「甲○○服務處」之印章一節，參酌一般人對於個
      人私章之保管自當謹慎小心，以防他人持之從事非法行為
      之常情以觀，聲請人甲○○於本件決定書送達時，仍將上
      開「甲○○」私章置放於位在「臺南市○○路一一二號」
      之處所內，此情益徵其尚未結束位於該址之服務處。亦即
      倘若聲請人甲○○已結束設於該址之服務處，則其雖可能
      一時間無法處置位於該址服務處之擺設用具，因而將原來
      服務處之擺設留於原處，然其既已遷離該處，依常理其自
      應將上開如私章等體積小但具有特殊功用之重要物品一併
      帶走，以防其本人不在該址，然上開重要物品遭人取走作
      為非法所用之風險，是由聲請人甲○○將私章留於該處，
      當可認定聲請人甲○○仍將該處作為服務處所。復佐以上
      開聲請人甲○○之服務處常有人前往泡茶聊天，以及證人
      謝寶華可輕而易舉取得聲請人甲○○之私章等情，此更加
      證明聲請人甲○○址設「臺南市○○路一一二號」之服務
      處所，於本件決定書於九十年六月一日送達時，證人謝寶
      華即為聲請人甲○○該服務處受僱之負責人員，因為只有
      證人謝寶華斯時為聲請人該服務處之管理人員，並負責保
      管上揭聲請人甲○○之私章，方可解釋為何證人謝寶華可
      以輕易取得聲請人甲○○之私章以收取信件，以及在聲請
      人甲○○之印章未做特別防護措施下，其印章不為其他前
      往該處泡茶聊天之人任意取走以作為他用之狀況。
    5.又查，證人謝寶華另自承其於本件決定書送達前後，多次
      為聲請人甲○○收受信件等語。參諸上情，如於九十年六
      月一日即本件決定書送達日時，該址設於「臺南市○○路
      一一二號」之處所已非聲請人甲○○之服務處，且證人謝
      寶華亦非受僱於聲請人甲○○於該處服務之人員，再參酌
      證人謝寶華又陳述其已受聲請人甲○○之妻之托，要告知
      前來尋找聲請人甲○○之人，聲請人甲○○已前往臺北競
      選「不會」回來了等語，則證人謝寶華為聲請人甲○○所
      收受之信件，即不可能轉交給聲請人甲○○，故證人謝寶
      華自不會多次為聲請人甲○○收受信件，以免所收受之信
      件因無法轉交予聲請人而徒增困擾。是由上開證人謝寶華
      多次為聲請人甲○○收信之事實，益徵證明本件證人謝寶
      華當為聲請人甲○○事務所之受僱人。
（三）綜上所述，雖司法院冤獄賠償委員會九十年度臺覆字第一
      三九號決定書於九十年六月一日並非送達於聲請人甲○○
      本人，然既可認定該決定書已於該日送達聲請人甲○○位
      於「臺南市○○路一一二號」之營業所，並將該決定書之
      交付予有識別事理能力之聲請人甲○○之受僱人謝寶華，
      則上開之送達即屬合法。
四、查首揭冤獄賠償法第十七條第二項之「一年」內為賠償支付
    聲請之限制，核其性質，要屬法定期間之一種，亦為當事人
    聲請賠償支付之合法程序要件，故本院自應審認聲請人是否
    遵期提出賠償聲請之事實。次查，本件司法院冤獄賠償委員
    會九十年度臺覆字第一三九號決定書既已於九十年六月一日
    合法送達聲請人甲○○，已如前述，則聲請人甲○○至遲應
    於九十一年六月一日前提出本案賠償支付之聲請（參照民法
    第一百二十條第二項之規定，以年定期間者，首日不算入）
    ，然聲請人甲○○遲至九十四年四月二十五日始遞狀向本院
    為賠償支付之聲請，顯已逾至前開支付支付請求權之時效期
    間。故聲請人之支付請求權業已消滅，其聲請自無理由，本
    院自應裁定駁回其聲請。
中　　華　　民　　國　　94　　年　　 9　 　月　  14 　日
       　　　　　　　刑事第九庭  法  官  楊  佳  祥
以上正本證明與原本無異。
如不服本裁定，應於收受送達後5日內向本院提出抗告狀。（應
附繕本）
     　　　　　　　　　　　　　　書記官  顏  惠  華
中　　華　　民　　國　　94　　年　　 9　 　月　  16 　日
